【裁判字號】    96,上更(一),761
【裁判日期】    970331
【裁判案由】    偽造有價證券
【裁判全文】
臺灣高等法院刑事判決             96年度上更(一)字第761號
上  訴  人
即  被  告  戊○○
選任辯護人  楊貴森律師
上列上訴人，因偽造有價證券案件，不服臺灣臺北地方法院91年
度訴字第867號，中華民國92年6月19日第一審判決（起訴案號：
臺灣臺北地方法院檢察署89年度偵字第12855 號），提起上訴，
經本院判決後，由最高法院發回審理，本院判決如下：
    主  文
原判決撤銷。
戊○○意圖供行使之用，而偽造有價證券，處有期徒刑參年。
附表所示偽造之支票參張及偽造「甲○○」印章壹枚，均沒收。
    事  實
一、戊○○（原名為林碧逢）於臺北市○○○路○段258巷31巷1
    樓經營汎鴻電腦有限公司（下稱汎鴻公司），民國（下同）
    88年12月間因積欠民間借貸業者丁○○等人債務，頻遭催索
    ，竟基於意圖供行使之用之犯意，於88年12月間，利用不知
    情刻印業者，偽造其前夫之胞姊甲○○印章一枚後，在上址
    汎鴻公司內，接續使用上開偽造之印章，於其替甲○○保管
    「付款人：荷蘭銀行松山分行、帳號：59938 號，戶名：甲○○」，票號分別為11076號、11077號及11078 號三張支票
    上，偽造「甲○○」印文各一枚，分別填載如附表所示金額
    與日期而偽造該等支票後，將11076、11077號支票交付民間
    借貸業者丁○○抵償債務，11078 號支票持向友人乙○○借
    貸款項使用。乙○○於89年1 月31日屆期提示上開支票未能
    兌現，甲○○發覺有異，乃於89年2 月22日向荷蘭銀行松山
    分行掛失止付其委託戊○○保管同一帳戶其他支票，丁○○
    嗣委託友人丙○○代為提示前開支票，因掛失止付遭到退票
    ，戊○○始為警循線查獲。
二、案經臺北市票據交換所函請臺北市政府警察局松山分局移請
    臺灣台北地方法院檢察署檢察官偵查起訴。
    理  由
甲、證據能力之說明：
一、按，傳聞法則之重要理論依據，在於傳聞證據未經當事人之
    反對詰問予以核實，乃予排斥，惟若當事人已放棄對原供述
    人之反對詰問權，於法院審判時表明同意該等傳聞證據可作
    為證據，基於證據資料愈豐富，愈有助於真實發現之理念，
    並貫徹刑事訴訟法修法加重當事人進行主義之精神，確認當
    事人對於證據能力有處分權之制度，傳聞證據經當事人同意
    作為證據，法院認為適當者，亦得為證據。當事人於調查證
    據時，對於傳聞證據表示「沒有意見」，而未於言詞辯論終
    結前聲明異議 (Without Objection)，應視為已有將該等傳
    聞證據採為證據之同意，刑事訴訟法第159條之5定有明文。
二、本案被告及選任辯護人於準備程序、審理時已表示，對證人
    甲○○、丁○○、乙○○、丙○○等人所為陳述，表示沒有
    意見，對卷內其他人證、物證證據能力，並未表示意見，迄
    法院辯論終結前，被告未爭執上開本案未予爭執證據之證據
    能力，依刑事訴訟法第159條之5第2 項規定，應視為被告已
    同意本案相關傳聞證據均可作為證據，法院斟酌本案卷內之
    證據並非非法取得，亦無證明力明顯過低之情形，且經法院
    於審判期日依法進行證據調查、辯論，被告於訴訟上程序權
    ，已受保障，前揭各該證據，均得採為證據。
乙、實體方面：
一、訊據上訴人即被告（下稱被告）戊○○，固坦承代替甲○○
    保管上開帳戶支票、該附表三張支票經提示，未能兌現等情
    ，惟矢口否認有上開偽造有價證券並行使犯行，先後辯稱：
    88年底汎鴻公司經營不善，很多債權人過來公司討債，被告
    經常不在公司內，曾發現辦公室的東西被別人翻動過，後來
    這件事情發生，其才想起曾經替甲○○保管支票，可能是債
    權人自己取走支票，以逼被告出面解決債務，但這三張支票
    不是其所簽發使用云云。惟查：
(一)附表編號一、二、三所示11076號、11077號及11078 號支票
    ，係被告於88年12月間填載完成後，在汎鴻公司內分別交付
    案外人丁○○及乙○○等情事，業據證人丁○○及乙○○，
    先後於偵查中、原審、本院時到庭結證明確，並有上開支票
    影本三紙附卷可稽。依案外人丁○○所提出11076號、11077
    號支票上之「甲○○」方形章印文，經肉眼比對，與案外人
    乙○○所提出11078 號支票上之「甲○○」印文，應屬相同
    ，而均與原審函調（原審卷34至54頁）之甲○○開戶使用之
    圓形章，明顯不同；參以被告亦不諱言其曾於88年12月向案
    外人丁○○及乙○○借貸款項之事實，且衡情案外人丁○○
    及乙○○明知竊取所得空白支票無法兌現，應斷無甘冒竊盜
    及偽造有價證券刑事囹圄風險，徒勞竊取進而偽造前開支票
    可能，且丁○○及乙○○互不相識，被害人甲○○復於本院
    更審中證稱伊未曾與丁○○、乙○○有金錢往來等語在卷（
    本院更審卷77頁），綜上各情以觀，上揭支票三張應係被告
    自行偽造後，交付案外人丁○○及乙○○而提出行使無訛，
    其所辯應係債權人自行取走偽造云云，核係卸責之詞，不足
    採信。
(二)就系爭11076號、11077號支票交付之日期：
  1.證人丁○○於89年5 月23日警訊時供稱「二張支票是客戶林
    碧逢於89年2 月初向我調現，在建國北路公司交付我的」，
    又於89年8月25日、9月11日檢察官訊問時陳稱：「這二張支
    票是被告在89年過完農曆年時（即89年2、3月）被告在台北
    市○○○路被告的辦公室交給他的」，於89年10月12日檢察
    官訊問供稱：「該二張支票是被告在88年12月28日、29日交
    給他的」（偵查卷81頁、20頁、26頁、34頁），再於89年11
    月6 日偵查中供稱「二張支票是被告交給我之後，我在88年
    聖誕節過後二、三天拿去丙○○家」、91年5 月13日偵查中
    供稱「被告在其辦公室將支票交付」（偵查卷43頁、116 頁
    ）。嗣於92年5月5日原審時證稱：「88年12月底至89年1 月
    初間交付，地點在被告辦公室」．「其把錢交給被告時，被
    告當場把支票交給其」（原審卷104至107頁），辯護人詰問
    丁○○交付一百萬元給被告的確切日期時，證人丁○○稱：
    「地點是在辦公室，時間我沒有辦法確定」（原審卷108 頁
    ），復於本院上訴審時證稱「印象中是在農曆年前後這段期
    間，在外面交給丙○○支票」、「是一次由被告處拿到二張
    支票」（本院上訴卷74頁），足徵證人丁○○就被告何時交
    付系爭支票之時間，雖有供述不一致情形，但其差異性不大
    ，且證人先後所證該等支票係被告在辦公室所所交付乙節，
    則前後一致。茲依該二紙支票所載文字，依肉眼比對，堪認
    係同一人筆跡，且發票日均為89年3 月31日、面額均係50萬
    元，而國人向有使用遠期支票之習性，參酌另紙支票交付時
    間亦在88年12月間，足認該二紙支票交付日期，應在88年12
    月間無訛。
  2.證人丙○○於警訊供稱「支票係丁○○向我調兌現金，於89
    年2 月初拿到我住處交付」（偵查卷83頁），又於原審證稱
    「我與丁○○在同一家公司上班，這些支票是丁○○拿給我
    的」、「丁○○將二張支票同時交付」、「丁○○找我借，
    拿這二張支票回來」、「錢先借出去，隔一、二天拿支票」
    （原審卷93至98頁），再於本院證稱「丁○○拿支票向我調
    現金」、「先拿到支票」、「一次給二張支票」（本院上訴
    審卷71至72頁、130至132頁），就支票係由證人丁○○交付
    乙節，前後證述一致，雖伊所證資金來源、交付確實地點等
    ，與證人丁○○於原審時供稱伊向丙○○調現一百萬元予被
    告（原審卷109 頁），證人丙○○於原審時供稱：拿這二張
    支票向伊週轉幾萬元，伊記不太清（原審卷94頁）。丙○○
    供稱：錢先拿出去，隔一、二天拿到支票，證人丁○○供稱
    當天就拿支票給丙○○及證人丙○○就交錢地點係在安和路
    公司（原審卷98、99頁），證人丙○○在原審及本院93年6
    月2日訊問時稱是在路邊攤（本院上訴審卷93年6 月2日準備
    程序筆錄4 頁）。證人丙○○稱丁○○後來沒有賠他（原審
    卷119 頁），證人丁○○供稱「賠丙○○幾十萬元」（原審
    卷112 頁），稍有出入。但證人丙○○與丁○○間，就彼此
    如何調借款項，核與本案證人丁○○由被告取得二張支票，
    並無直接關連，則丙○○上開與證人丁○○間未符之證述，
    自難據為被告有利認定。被告雖再聲請傳喚證人丙○○，經
    本院傳喚，並未到庭，而證人先後於原審、本院前審已證稱
    如前，伊證述內容，無從為被告有利認定，自無再傳喚作證
    必要。
  3.系爭11076號、11077號支票，背面雖有「林碧逢」三個字簽
    署在後，但經檢察官送鑑定結果，無法鑑定是否為被告偽簽
    ，且依肉眼觀之，該支票上背面「逢」字部寫法與被告在偵
    訊中所簽「逢」字部寫法明顯不同；參酌二張支票背面「碧
    逢」二個字，其「碧」字最後一劃與「逢」字第一筆是相連
    的，依偵查卷46頁被告所提同意書上簽名「碧」與「逢」字
    根本不相連，亦明顯不同，但此書寫情事，依經驗法則，亦
    可能係持票人或關係人註記由何人取得該支票，被告雖否認
    有在支票上背書情節，仍難遽為被告未偽造系爭支票使用之
    有利認定。又該等支票已確定找不到原本乙節，業據證人丙○○陳述在卷（本院上訴審卷93年6 月2日筆錄，上訴卷130
    至132頁），自無從再鑑定。
(三)就11078號支票之交付：
    被告雖矢口否認有偽造11078 號支票，並交付乙○○之情。
    但證人乙○○在原審時證稱「存入帳戶的吳孟勳是我弟弟」
    、「支票是被告交付的」、「在被告公司交給我的，時間在
    88年12月」、「支票退票後有找被告，但找不到」、「沒有
    跟甲○○聯絡」（原審卷140至144頁），再於本院證稱「支
    票係被告交付，在88年至89年間在被告公司交付」、「之前
    的票都沒有問題，只有本案這張支票出問題」、「甲○○的
    票只有這一張，我有收過被告交付的客票」、「被告調借大
    約一百多萬元，前後有她公司的票、她自己的票、還有她的
    客票」（本院上訴審卷106至109頁、132至134頁），復於本
    院更審時為同一內容證述，更證稱已找不到本張支票原本（
    本院更審卷47至51頁），自無從進行鑑定，而被告就證人所
    提出被告以其他票據向伊調現等情，復不爭執，並有該票據
    可憑（原審卷155至158頁），堪認證人確於本案前與被告間
    有金錢往來非虛，則縱被告未在本案支票上背書，但依二人
    間往來已有一段期間，且證人所提其他票據，各有不同來源
    等情以觀，此系爭支票有無背書乙節，尚難據為被告有利之
    認定。
(四)系爭上開荷蘭銀行松山分行，戶名甲○○第59938 號帳戶，
    原先係由甲○○向美國銀行開戶設立，之後美國銀行由荷蘭
    銀行受讓，先前向美國銀行申請設立及之後由荷蘭銀行受讓
    ，相關開戶資料及同意由美國銀行移由荷蘭銀行簽名、蓋章
    ，均係甲○○個人親自所為等情，有荷蘭銀行松山分行92年
    2月17日九二荷蘭（法）字第029號函覆原審法院信函內所附
    甲○○申請設立支票存款帳戶之開戶申請文件、印鑑卡在卷
    可稽，是該帳戶係甲○○開設情事，洵堪認定。但查，證人
    甲○○於89年7 月17日偵查中已指控被告私刻印章偽造系爭
    三張支票等情在卷（偵查卷8 頁），並於原審調取支票開設
    資料後，坦認該支票由伊開設，然堅稱支票非伊簽發等語（
    原審卷113至118頁），再經本院更審（已改名為何詠湄）時
    依證人訊問結果亦證稱「這個支票是我開戶後給被告使用」
    、「支票印章沒有交給被告，她如何開支票，伊不知道」、
    「跟丁○○、乙○○間沒有借貸往來」、「被告當時是跟我
    說繳房貸要用的，其他不能用，伊當時也有萬通銀行的支票
    帳戶」等語（本院更審卷76至80頁），核與荷蘭銀行松山分
    行檢送該二個帳戶之往來資料相符（偵查卷101至102頁），
    甲○○既另有萬通銀行之支票帳戶，被告亦坦認有收受本案
    支票帳戶支票之送達，且代為保管等情在卷，則依本案持有
    人丁○○、乙○○與被告之前即有金錢往來等情以觀，被告
    空口否認上開偽造支票使用，自難採信。此外，有票據掛失
    止付通知書、遺失票據申報書、支票影本等在卷可稽，事證
    彰彰明甚，洵堪認定。至被告所辯上情有無報案，核與本件
    有無偽造支票使用，尚無直接關連，被告所聲請傳喚證人己○○，經傳喚並未到庭，自無再傳喚必要。被告所辯上情，
    核係卸責之詞，不足採信，從而，其偽造支票使用之犯行，
    洵堪認定，自應依法論科。
二、按，被告行為後，刑法及刑法施行法部分條文業經修正公布
    ，並於95年7月1日施行。修正後刑法第2條第1項之規定，係
    規範行為後法律變更所生新舊法律比較適用之準據法，於修
    正後刑法施行後，應適用修正後刑法第2條第1項規定之「從
    舊從輕」之原則為比較；修正後刑法第2條第1項係採「從舊
    從輕」原則，適用最有利於行為人之法律。既曰法律，自較
    刑之範圍為廣；除法律有特別規定者（如修正後刑法第2 條
    第2 項非拘束人身自由保安處分適用裁判時法，修正後刑法
    施行法第9條之3規定之情形），應依其規定；或事關執行之
    緩刑之宣告，或犯罪在刑法修正施行前，自首在刑法施行後
    之自首部分，或程序之規定（程序從新，如刑法第40條沒收
    宣告之程序規定），應適用裁判時之修正後刑法之規定外；
    依修正後刑法第2條第1項比較時，應就「罪、刑」有關共犯
    、未遂犯、連續犯、牽連犯、結合犯以及累犯加重、自首減
    輕暨其他法定加減原因（如身分加減）與加減例等一切情形
    ，綜其全部之結果而為比較後，不能割裂而分別適用有利益
    之條文（參照最高法院95年5月23日刑事庭第8次會議決議）
    。經查：
(一)修正前刑法第33條第5 款規定「罰金：（銀元）一元以上」
    ，復依罰金罰鍰提高標準條例第1 條前段規定提高為10倍，
    折算新台幣為30元；修正後刑法第33條第5 款規定「罰金：
    新臺幣一千元以上，以百元計算之」；刑法分則各條文所定
    之罰金刑，其幣別原為「銀元」，又倘非屬72年7 月26日至
    94年1月7日間新增或修正之條文，所定罰金數額並依罰金罰
    鍰提高標準條例第1條前段規定提高為10倍，惟依95年6月14
    日修正公布、同年7月1日施行之中華民國刑法施行法第1 條
    之1 ：「中華民國九十四年一月七日刑法修正施行後，刑法
    分則編所定罰金之貨幣單位為新臺幣。九十四年一月七日刑
    法修正時，刑法分則編未修正之條文定有罰金者，自九十四
    年一月七日刑法修正施行後，就其所定數額提高為三十倍。
    但七十二年六月二十六日至九十四年一月七日新增或修正之
    條文，就其所定數額提高為三倍」，現行刑法中，有關罰金
    刑最低度刑之規定已有修正，經比較後，以舊法有利於被告
    ，自應適用行為時法。
(二)上開修正後，刑法自95年7月1日施行，刑法分則編有關罰金
    刑之貨幣單位係銀元，且應依罰金罰鍰提高標準條例第1 條
    、第4 條規定，按各該具體條文制定或修正之先後，定其罰
    金刑部分提高之倍數。惟因上開刑法施行法業已增訂第1 條
    之1 ，該條規定：「中華民國九十四年一月七日刑法修正施
    行後，刑法分則編所定罰金之貨幣單位為新臺幣。九十四年
    一月七日刑法修正時，刑法分則編未修正之條文定有罰金者
    ，自九十四年一月七日刑法修正施行後，就其所定數額提高
    為三十倍。但七十二年六月二十六日至九十四年一月七日新
    增或修正之條文，就其所定數額提高為三倍」，亦即自95年
    7月1日起，刑法分則編所定罰金之貨幣單位，由原來之銀元
    改為新臺幣，且94年1月7日刑法修正時，刑法分則編未修正
    之條文定有罰金者，自95年7月1日起，有關罰金之數額提高
    為三十倍。換言之，刑法施行法第1條之1施行後，罰金刑之
    貨幣單位雖有「銀元」、「新臺幣」之更異，惟適用結果之
    罰金刑最高額度則無二致。再參照刑法施行法第1條之1立法
    理由說明：「考量新修正之刑法施行後，不再適用現行法規
    所定貨幣單位折算新臺幣條例，為使罰金數額趨於一致，避
    免衍生新舊法比較適用問題，以緩和實務適用法律之衝擊，
    於不變動罰金數額之前提下，爰為第2 項規定」，可知本條
    規定之目的，即在於避免就罰金之提高部分再比較新舊法，
    應屬修正後刑法第2 條之特別規定，而應優先適用。據此，
    刑法第201條第1項之偽造有價證券罪係定有罰金刑之罪，應
    逕行適用刑法施行法第1條之1之規定即可，毋庸再依修正後
    刑法第2條第1項之規定，比較刑法施行法第1條之1及罰金罰
    鍰提高標準條例第1條之規定，何者有利於被告。
(三)被告行為後，修正公布之刑法，自95年7月1日施行，修正後
    刑法刪除第56條關於連續犯之規定，修正後刑法既已刪除連
    續犯規定，則被告如有連續犯行，自應依數罪併罰規定分論
    併罰，比較新舊法之規定，修正後之規定並非較有利於被告
    ，依刑法第2條第1項之規定，應適用行為時之法律。本件未
    構成連續犯，自無庸比較新舊法。又沒收係從刑，依主刑所
    適用之法律。從而，依上揭說明，本件綜其全部之結果而為
    比較後，應適用修正前之法律。
三、核被告所為，係犯刑法第201條第1項偽造有價證券罪。被告
    偽造印章後，進而偽造印文，均為偽造有價證券之部分行為
    ，行使偽造有價證券低度行為，為偽造有價證券之高度行為
    所吸收，均不另論罪。被告利用不知情第三人偽造印章，核
    係間接正犯。被告偽造系爭三張支票之時間緊接，不能因該
    支票發票日不同，即認定被告於不同時間偽造三張支票，是
    被告行為，依社會評價，應為接續犯，起訴書認係連續犯，
    尚有未洽。次按，行使偽造有價證券以使人交付財物，如果
    所交付者即係該證券本身之價值，則其詐欺取財仍屬行使偽
    券之行為，不另成立詐欺罪名（最高法院25年上字第1814號
    判例），故被告所為既在實現系爭偽造支票價值，即不另論
    詐欺取財罪。原審經審理結果，認被告罪證明確，予以論科
    ，固非無見。但查，原審於事實欄認定附表一、二之支票，
    另有偽造背書犯行，但理由內未說明認定之依據，且該背書
    並非發票之必要行為，與偽造支票之關係，原審亦漏未論述
    ，已有未合。況依本院上開認定，此背書偽造不在起訴範圍
    內，亦無從證明係被告所犯，顯有違誤。又原審認定被告係
    連續犯，惟依上所述，亦有未合。被告提起上訴，否認上開
    犯罪，固非可取，但原判決既有上開可議，即屬無可維持，
    應由本院撤銷改判。爰審酌被告偽造支票三張，侵害被害人
    甲○○法益，確有不當，犯罪動機、偽造之金額，造成法益
    侵害之情節、矢口否認犯行，並無犯罪科刑紀錄，此有臺灣
    高等法院被告前案紀錄表在卷可稽，素行尚佳等一切情狀，
    量處被告有期徒刑三年，以示懲儆。偽造如附表一所示支票
    三紙，均應依刑法第205 條規定沒收之。偽造之甲○○印章
    一枚，應依刑法第219條規定，宣告沒收。
據上論斷，應依刑事訴訟法第369條第1項前段、第364條、第299
條第1項前段，刑法第201條第1項、第205條、第219條、第2條第
1項，刑法施行法第1條之1，判決如主文。
本案經檢察官羅榮乾到庭執行職務。
中    華    民    國    97    年    3     月    31    日
                  刑事第十四庭審判長法  官  陳志洋
                                    法  官  吳啟民
                                    法  官  蔡聰明
以上正本證明與原本無異。
如不服本判決，應於收受送達後十日內向本院提出上訴書狀，其
未敘述上訴之理由者並得於提起上訴後十日內向本院補提理由書
（均須按他造當事人之人數附繕本）。
                                    書記官  陳建邦
中    華    民    國    97    年    3     月    31    日
附表（戶名：甲○○、帳號：59938號、付款人：荷蘭銀行松山
      分行）：
┌──┬────┬──┬────┬──────┬───┐
│編號│支票號碼│面額│ 發票日 │提示、退票日│持有人│
├──┼────┼──┼────┼──────┼───┤
│ 一 │ 11076號│50萬│89.03.31│  89.4.8    │丁○○│
├──┼────┼──┼────┼──────┼───┤
│ 二 │ 11077號│50萬│89.03.31│  89.03.31  │丁○○│
├──┼────┼──┼────┼──────┼───┤
│ 三 │ 11078號│40萬│89.01.31│  89.01.31  │乙○○│
└──┴────┴──┴────┴──────┴───┘
刑法第201條：
意圖供行使之用，而偽造、變造公債票、公司股票或其他有價證
券者，處3年以上10年以下有期徒刑，得併科3千元以下罰金。
行使偽造、變造之公債票、公司股票或其他有價證券，或意圖供
行使之用，而收集或交付於人者，處1年以上7年以下有期徒刑，
得併科3千元以下罰金。


司法院資訊處製作；財團法人民間司法改革基金會備份。
